【裁判字號】    92,上易,354
【裁判日期】    920407
【裁判案由】    侵占
【裁判全文】
臺灣高等法院刑事判決                            九十二年度上易字第三五四號
    上  訴  人
    即  被  告  丙○○
右上訴人因侵占案件，不服臺灣桃園地方法院九十一年度易字第五三七號，中華民國
九十一年十二月十日第一審判決（起訴案號：臺灣桃園地方法院檢察署九十一年度偵
字第三七三四號）提起上訴，本院判決如左：
    主  文
原判決撤銷。
丙○○連續意圖為自己不法之所有，而侵占對於業務上所持有之物，處有期徒刑陸月
，如易科罰金，以參佰元折算壹日。
    事  實
一、丙○○民國（下同）八十九年間曾犯有偽造文書案等罪，經臺灣桃園地方法院於
    八十九年十二月五日判處有期徒刑四月，緩刑三年；嗣經上訴後，經本院於九十
    年六月二十日將原判決撤銷，改判為有期徒刑四月，如易科罰金以三百元折算一
    日，緩刑三年，而於九十年七月二十七日判決確定。現仍在緩刑中，詎猶不知悔
    改，於八十九年五月九日起受僱擔任桃園縣平鎮市○○路十一之五號鴻冠股份有
    限公司（下稱鴻冠公司）之業務員，負責向客戶推銷該公司之磁磚並向客戶收取
    貨款等業務，為從事業務之人；嗣因其於公司任職之底薪僅新台幣（下同）二萬
    餘元，無法支應其家庭開銷，遂萌貪念，竟意圖為自己不法之所有，並基於侵占
    其業務上所持有款項之概括犯意，於向客戶收取款項後，非但未將該等款項繳回
    ，進而於八十九年十二月間起至九十年三月間止，連續在桃園縣、市區域內將公
    司應向如附表編號一、四、五所示之客戶應收取貨款扣除該公司於客戶保留款後
    之實際應收貨款各為二十二萬六千五百三十四元與十萬二千九百三十六元及二萬
    三千一百六十八元；如附表編號二、三、六所示向客戶應收貨款各為四十八萬五
    千四百三十六元、四萬元、一萬一千八百八十元等共六筆先後予以侵占入己（客
    戶名稱、侵占金額等，詳如附表編號一至六所示），金額共達八十八萬九千九百
    五十四元（起訴書誤載為一百三十二萬六千二百二十八元）。嗣經鴻冠公司人員
    甲○○於九十年五月間整理公司帳款時，始知悉上情。
二、案經鴻冠公司代表人丁○○訴由臺灣桃園地方法院檢察署檢察官偵查起訴。
    理  由
一、右揭事實，業據被告丙○○於本院調查及審理時供承屬實，核與告訴人鴻冠公司
    之代理人即公司之實際負責人乙○○於本院調查時當庭核對如附表編號一、四、
    五所示之向客戶應收取貨款扣除該公司於客戶保留款後之實際應收貨款各為二十
    二萬六千五百三十四元與十萬二千九百三十六元及二萬三千一百六十八元（按即
    附表編號一所示客戶欄之客戶原應收取之貨款為三十一萬三千五百十五元扣除該
    公司於客戶保留款八萬六千九百八十一元，實際應收貨款為二十二萬六千五百三
    十四元；附表編號四所示客戶欄之客戶原應收取之貨款為十四萬六千四百四十八
    元扣除該公司於客戶保留款四萬三千五百十二元，實際應收貨款為十萬二千九百
    三十六元；附表編號五所示客戶欄之客戶原應收取之貨款為二萬三千三百六十三
    元扣除該公司於客戶保留款一百九十五元，實際應收貨款為二萬三千一百六十八
    元；另見原審卷第六十五頁之呆帳明細表客戶名稱之原切結金額欄與應扣除保留
    金額欄所示）；如附表編號二、三、六所示向客戶應收貨款各為四十八萬五千四
    百三十六元、四萬元、一萬一千八百八十元等共六筆先後予以侵占入己，共計金
    額八十八萬九千九百五十四元明確；並經被告丙○○於本院調查時確認在卷（本
    院卷第三十三頁至第三十六頁），且有切結書與呆帳明細表各一紙（臺灣桃園地
    方法院檢察署九十一年度他字第三四九頁；原審卷第六十三頁、六十五頁）。
    本件事證明確，被告犯行應堪認定。
二、查被告丙○○係鴻冠公司之業務員，以推銷該公司磁磚及代該公司收取貨款為業
    務等情，業據被告供明在卷，故被告自係從事業務之人。其將告訴人鴻冠公司委
    託其收取如事實欄所載附表編號一至六所示之貨款共計六筆，先後予以侵占入己
    金額共達八十八萬九千九百五十四元等情，已如前述。核被告丙○○所為，係犯
    刑法第三百三十六條第二項之業務侵占罪。其先後多次業務侵占犯行，時間緊接
    ，犯罪構成要件相同，顯係基於概括犯意反覆為之，應依連續犯之規定，依如附
    表所示編號二侵占款項金額最多之業務侵占罪規定論以一罪；本件因告訴人鴻冠
    公司之實際負責人乙○○於本院調查時，請求本院對被告減輕其刑等語在卷（本
    院卷第三十五頁），故對被告不予加重其刑，併此敘明。公訴人起訴書犯罪事實
    漏未對於被告論以連續犯一節尚有未妥。
三、又公訴人雖於起訴書中認被告丙○○於其任職告訴人公司期間，總計侵占其業務
    上收取之客戶款項達一百三十二萬六千二百二十八元。經查，本件因公訴人未於
    起訴犯罪事實欄中，明確論述被告各次侵占之客戶名稱、金額、時間，以致本院
    無從探知公訴人如何認定、計算被告業務侵占款項總額。而告訴人代理人甲○○
    、戊○○於偵查中雖曾指述被告侵占其客戶東安貴族工地等客戶所交付之工程款
    ，總計金額為一百三十二萬六千二百二十八元，惟經本院當庭與告訴人鴻冠公司
    之實際負責人乙○○核對如附表編號一、四、五所示之向客戶應收取貨款扣除該
    公司於客戶保留款後之實際應收貨款各為二十二萬六千五百三十四元與十萬二千
    九百三十六元及二萬三千一百六十八元；如附表編號二、三、六所示向客戶應收
    貨款各為四十八萬五千四百三十六元、四萬元、一萬一千八百八十元等共六筆，
    金額共計八十八萬九千九百五十四元等情，已見上開理由一說明，復經被告丙○○於本院調查時確認無訛在卷，均如前述。且告訴代理人甲○○亦於原審調查時
    陳稱，切結書所記載一百多萬元係被告任內之應收款項，嗣經過確認，部分客戶
    尚未給付貨款，因此被告侵占之金額應只有八十多萬等語在卷（見原審卷第十七
    頁至第十八頁）。由此可見，本件被告丙○○實際侵占告訴人鴻冠公司之客戶貨
    款應為八十八萬九千九百五十四元至明。又公訴人雖起訴指稱被告業務侵占合計
    一百三十二萬六千二百二十八元，惟經本院詳細調查結果，認被告僅侵占客戶貨
    款八十八萬九千九百五十四元等情，理由已如前述；因本件被告所犯上開前揭業
    務侵占犯行具有連續犯裁判上一罪之關係，爰就超過本院犯罪事實認定侵占前開
    八十八萬九千九百五十四元犯行以外款項部分，不另為無罪之諭知，併此敘明。
四、對於被告上訴之判斷：被告僅以其業已與告訴人鴻冠公司達成和解，且已按月償
    還款項，請求法院給予自新機會等情，提起上訴云云，經核並無理由，自不足採
    。
五、對於原審判決之判斷：原審以被告事證明確，論處被告罪刑，固非無見。惟查：
    １、本件被告侵占如附表編號一、四、五所示之向客戶應收取貨款扣除該公司於
    客戶保留款後之實際應收貨款各為二十二萬六千五百三十四元與十萬二千九百三
    十六元及二萬三千一百六十八元（按即附表編號一所示客戶欄之客戶原應收取之
    貨款為三十一萬三千五百十五元扣除該公司於客戶保留款八萬六千九百八十一元
    ，實際應收貨款為二十二萬六千五百三十四元；附表編號四所示客戶欄之客戶原
    應收取之貨款為十四萬六千四百四十八元扣除該公司於客戶保留款四萬三千五百
    十二元，實際應收貨款為十萬二千九百三十六元；附表編號五所示客戶欄之客戶
    原應收取之貨款為二萬三千三百六十三元扣除該公司於客戶保留款一百九十五元
    ，實際應收貨款為二萬三千一百六十八元；另見原審卷第六十五頁之呆帳明細表
    客戶名稱之原切結金額欄與應扣除保留金額欄所示）；如附表編號二、三、六所
    示向客戶應收貨款各為四十八萬五千四百三十六元、四萬元、一萬一千八百八十
    元等共六筆先後予以侵占入己，共計金額八十八萬九千九百五十四元等情，並經
    被告丙○○於本院調查時確認在卷，均已如前述；至於應扣除之預收款金額為一
    萬一千零十四元部分，經被告於本院陳稱係其於九十年四、五、六月份共計應得
    之業績獎金，告訴人鴻冠公司原本答應給付被告，因尚未給付，故由鴻冠公司之
    會計小姐允諾由被告前開所侵占之業務款項總金額八十八萬九千九百五十四元扣
    除該部分業績獎金一萬一千零十四元，致計算成被告僅侵占公司前揭業務款項為
    八十七萬八千九百四十元等情，業據被告於本院調查時供承在卷；（本院卷第三
    十三頁），復據告訴人鴻冠公司之實際負責人乙○○於本院調查時陳稱明確（本
    院卷第三十四頁、三十五頁）。依上所述，則被告實際侵占告訴人鴻冠公司之客
    戶貨款部分應為前述八十八萬九千九百五十四元，而不應扣除原先告訴人鴻冠公
    司承諾給予之業績獎金一萬一千零十四元部分等情，亦據被告丙○○於本院供承
    確認在卷（本院卷第三十三頁至第三十六頁），並經前揭鴻冠公司之實際負責人
    乙○○於本院調查時陳明無訛（本院卷第三十四頁、三十五頁）。故原判決事實
    認定被告侵占如附表編號一至六所示向客戶應收取貨款總額為八十七萬八千九百
    四十元一節，容有誤會。２、又被告事後業已償還告訴人鴻冠公司款項共計四十
    萬元等情，除據被告於原審及本院調查時供明在卷外（原審卷第十八頁、四十五
    頁；本院卷第三十頁），復經告訴人代理人甲○○於原審調查時及鴻冠公司之實
    際負責人乙○○於本院調查時供承屬實（原審卷第四十六頁、八十五頁；本院卷
    第三十五頁）；並有告訴人鴻冠公司書立之收據二紙在卷足證（原審卷第二十頁
    、二十一頁），復經被告於本院調查時提出陳報狀一紙在卷可稽（本院卷第三十
    八頁）。惟原判決理由第三段竟認定被告業已償還告訴人鴻冠公司五十三萬八千
    九百四十元云云，顯與被告與告訴人鴻冠公司代理人甲○○、鴻冠公司實際負責
    人乙○○等雙方陳述之實際金額不符，而有未洽。原判決既有上開可議之處，自
    屬無可維持，應由本院撤銷改判。爰審酌被告係因無法支應其家庭開銷，遂觸犯
    本罪之犯罪動機、犯罪手段，與被告丙○○正值青年階段，於受僱任職告訴人鴻
    冠公司期間，竟不思安份工作，忠於雇主，反而貪圖私利，連續利用向客戶收取
    貨款機會侵占公司貨款，金額高達八十八萬九千九百五十四元，嚴重破壞其與雇
    主間之聘僱及信賴關係，惟其於犯後已坦承犯行，並於事後先與告訴人公司償還
    款項四十萬元，且與告訴人鴻冠公司達成和解金額三十八萬元，約定於每月十五
    日以前，由被告按月償還五千元，此有和解書一紙在卷可證（原審卷第一二頁
    ）；犯罪後態度良好，已有悔意；且告訴人鴻冠公司實際負責人乙○○於本院調
    查時亦表示願意給予被告自新機會，請求法院於適法範圍內給予被告減輕刑期等
    語在卷（本院卷第三十五頁）等一切情狀，改判如主文第二項所示之刑，並諭知
    得易科罰金之折算標準，以示懲儆。
六、又本件被告所犯連續業務侵占罪犯行，其犯罪時間起點雖自八十九年十二月間開
    始，惟其侵占犯行最後之時間則至九十年三月間為止；而刑法第四十一條則係於
    九十年一月四日修正，經總統於同年一月十日公布，並自同年一月十二日起生效
    ，因被告上開連續業務侵占犯行犯罪之時間末點已在上開刑法第四十一條修正公
    布生效之後，自勿庸比較新舊法，併此敘明。
據上論斷，應依刑事訴訟法第三百六十九條第一項前段、第三百六十四條、第二百九
十九條第一項前段、刑法第五十六條、第三百三十六條第二項，第四十一條第一項前
段、罰金罰鍰提高標準條例第一條前段、第二條，判決如主文。
本案經檢察官劉家芳到庭執行職務。
中      華      民      國    九十二    年      四      月      七      日
                              臺灣高等法院刑事第二十三庭
                                  審判長法  官  黃  瑞  華
                                        法  官  宋      祺
                                        法  官  陳  坤  地
右正本證明與原本無異。
不得上訴。
                                        書記官  陳  建  邦
中      華      民      國    九十二    年      四      月      九      日
附錄：本案論罪科刑法條全文
刑法第三百三十六條
對於公務上或因公益所持有之物，犯前條第一項之罪者，處一年以上七年以下有期徒
刑，得併科五千元以下罰金。
對於業務上所持有之物，犯前條第一項之罪者，處六月以上五年以下有期徒刑，得併
科三千元以下罰金。
前二項之未遂犯罰之。
附表（貨幣單位：新台幣）
┌──┬───────┬─────────┬─────────┬─────┐
│編號│  客 戶 名 稱 │  應  收  款  項  │扣除保留款後之款項│  備  註  │
│    │              │                  │                  │          │
├──┼───────┼─────────┼─────────┼─────┤
│ 一 │東安貴族（工地│三十一萬三千五百十│二十二萬六千五百三│現金      │
│    │）            │五元              │十四元            │          │
├──┼───────┼─────────┼─────────┼─────┤
│ 二 │法國臻品（工地│四十八萬五千四百三│四十八萬五千四百三│支票      │
│    │）            │十六元            │十六元            │          │
├──┼───────┼─────────┼─────────┼─────┤
│ 三 │新世紀（工地）│四萬元            │四萬元            │現金      │
├──┼───────┼─────────┼─────────┼─────┤
│ 四 │柏德公園（工地│十四萬六千四百四十│十萬二千九百三十六│          │
│    │）            │八元              │元                │          │
├──┼───────┼─────────┼─────────┼─────┤
│ 五 │利晉工程股份有│二萬三千三百六十三│二萬三千一百六十八│支票      │
│    │限公司        │元                │元                │          │
├──┼───────┼─────────┼─────────┼─────┤
│ 六 │寶佳建設股份有│一萬一千八百八十元│一萬一千八百八十元│支票      │
│    │限公司        │                  │                  │          │
│    │              │                  │                  │          │
├──┴───────┴─────────┴─────────┴─────┤
│總計侵占金額為：八十八萬九千九百五十四元。                              │
└────────────────────────────────────┘


司法院資訊處製作；財團法人民間司法改革基金會備份。
